臺灣高等法院刑事裁定
111年度毒抗字第148號
抗  告  人
即  被  告  陳張立




上列抗告人因聲請施以強制戒治案件，不服臺灣新竹地方法院11
0年度毒聲字第791號，民國111年1月13日裁定（聲請案號：臺灣
新竹地方檢察署110年度毒偵字第600號、110年度聲戒字第62號
），提起抗告，本院裁定如下：
    主  文
抗告駁回。
    理  由
一、原裁定意旨略以：抗告人即被告陳張立（下稱被告）前因施
    用第一級毒品案件，經原審法院以110年度毒聲字第419號裁
    定送勒戒處所觀察、勒戒後，確有繼續施用毒品之傾向，此
    有法務部○○○○○○○○民國110年12月20日苗所衛字第110000278
    40號函附之有無繼續施用毒品傾向證明書及評估標準紀錄表
    各1份附卷可稽，是檢察官之聲請核屬有據，應予准許等語
    。
二、抗告意旨略以：被告依法務部110年3月26日法矯字第110060
    01760號修正之「有無繼續施用毒品傾向評估標準紀錄表」
    及「有無繼續施用毒品傾向評估標準說明手冊」之評分計算
    分數，總分應未達受強制戒治處分之標準，原裁定與刑法第
    2條第3項之規定抵觸。又被告已戒除吸食毒品之惡習，並係
    主動至新竹地方檢察署報到執行，足證戒毒決心，而被告入
    所後之表現均屬再犯率低者，原裁定令被告入戒治處所強制
    戒治，亦不符比例原則，並提出臺灣大學醫學院附設醫院新
    竹臺大分院新竹醫院110年11月8日診斷證明書（下稱診斷證
    明書）、新竹市政府毒品危害防制中心110年5月12日藥癮者
    自願接受追蹤輔導同意書（下稱追蹤輔導同意書）、華業國
    際科技有限公司110年10月25日在職證明書（下稱在職證明
    書）等，請求撤銷原裁定云云。
三、按犯施用第一、二級毒品之罪者，檢察官應聲請法院裁定，
    令被告入勒戒處所觀察、勒戒，其期間不得逾2月；觀察、
    勒戒後，檢察官依據勒戒處所之陳報，認受觀察、勒戒人有
    繼續施用毒品傾向者，檢察官應聲請法院裁定令入戒治處所
    強制戒治，其期間為6個月以上，至無繼續強制戒治之必要
    為止，但最長不得逾1年，此觀毒品危害防制條例第20條第1
    項、第2項後段之規定即明。至於有無繼續施用毒品傾向之
    評估標準，乃以受勒戒人勒戒後之結果，併參酌勒戒前之各
    種情況，作為評估之依據。依法務部最新訂頒之「有無繼續
    施用毒品傾向評估標準評分說明手冊」，其判斷準則係以「
    前科紀錄與行為表現」、「臨床評估」及「社會穩定度」三
    大項合併計算總分，每一大項皆有靜態因子與動態因子評分
    ，靜態因子分數總分在60分（含）以上者，評估為「有繼續
    施用毒品傾向」；在60分以下者，若與動態因子相加總分在
    60分（含）以上，亦為「有繼續施用毒品傾向」；相加總分
    不足60分者，評估為「無繼續施用毒品傾向」。而「前科紀
    錄與行為表現」係評估毒品犯罪相關司法紀錄、首次毒品犯
    罪年齡、其他犯罪相關紀錄、入所時尿液毒品檢驗、所內行
    為表現等因素；「臨床評估」係評估物質使用行為、合法物
    質濫用、使用方式、使用年數、精神疾病共病（含反社會人
    格）、臨床綜合評估（含病識感、動機、態度、就醫意願）
    等因素；「社會穩定度」則係評估工作、家庭等因素。是被
    告有無繼續施用毒品傾向，係依具體個案之臨床實務及相關
    事證綜合判定，有其專業性，且衡酌強制戒治之目的，係為
    協助施用毒品者戒斷毒品之心癮及身癮所為之一種保安處分
    ，而上開評估標準係適用於每一位受觀察、勒戒處分之人，
    具一致性、普遍性、客觀性，倘其評估由形式上觀察，無擅
    斷或濫權等明顯不當之情事，法院應予尊重。
四、經查：
（一）被告前因施用第一級毒品案件，經原審法院以110年度毒
      聲字第419號裁定送勒戒處所觀察、勒戒，有前揭刑事裁
      定及本院被告前案紀錄表附卷可憑。而被告經送觀察、勒
      戒後，法務部○○○○○○○○附設勒戒處所依最新評估標準評分
      結果，認：
   1、前科紀錄與行為表現部分合計為32分【毒品犯罪相關司法
      紀錄「11筆」（5分/筆，上限10分，故為10分），首次毒
      品犯罪年齡為「20歲以下」（10分），有其他犯罪相關紀
      錄9筆（2分/筆，上限10分，故為10分），入所時尿液毒
      品檢驗為「無藥物反應」（0分），上開4項靜態因子合計
      為30分；所內行為表現（重度違規15分/次、輕度違規5分
      /次）因持續於所內抽菸（2分）之動態因子為2分】；
   2、臨床評估部分合計為27分【多重毒品濫用，有海洛因、安
      非他命（10分），有合法物質濫用：菸（每種2分，上限6
      分，故為2分），使用方式為無注射使用（0分），使用年
      數為「超過1年」（10分），上開靜態因子合計為22分；
      精神疾病共病（含反社會人格）經評定為「無」（0分）
      、臨床綜合評估（含病識感、動機、態度、就醫意願）評
      定為「偏重」（5分），上開2項動態因子合計為5分】；
   3、社會穩定度部分合計為5分【工作為「全職工作技術員」
      ，計0分（上限5分）上開靜態因子為0分；家人藥物濫用
      為「無」（0分），入所後家人是否訪視為「無」（5分）
      、出所後是否與家人同住為「是」（0分），上開2項動態
      因子與前1項「家人藥物濫用」之靜態因子之評分上限為5
      分，故合計為5分】。
   4、以上1至3之總分合計為64分，經評定為「有繼續施用毒品
      傾向」等情，有法務部○○○○○○○○110年12月20日苗所衛字
      第11000027840號函檢附之被告有無繼續施用毒品傾向證
      明書、有無繼續施用毒品傾向評估標準紀錄表各1份存卷
      可佐（見110年度毒偵字第600號卷第49至51頁）。上述評
      估除詳列各項靜態因子、動態因子之細目外，並有各細目
      之配分、計算及上限，且各項目多出自不同之評分者，是
      該評估標準紀錄表乃係該勒戒處所相關專業知識經驗人士
      於被告執行觀察、勒戒期間，各依其本職學識綜合上開各
      節評估，具有科學驗證而得出被告有繼續施用毒品傾向之
      結論，且分數計算並無錯漏，是原裁定令其進入戒治處所
      強制戒治，核屬適法有據。
（二）按毒品危害防制條例規定強制戒治之目的，既係因施用毒
      品成癮者，其心癮不易戒除，難以戒絕斷癮，致其再犯率
      均偏高，故有持續收容於戒治處所施以強制戒治之必要。
      是毒品危害防制條例第20條第2項關於強制戒治之規定，
      係屬強制規定，只要觀察、勒戒後，經評定有繼續施用毒
      品傾向者，檢察官即應聲請法院裁定令入戒治處所強制戒
      治，並無例外。且毒品危害防制條例所規定之觀察、勒戒
      或強制戒治處分，其立法意旨在幫助施用毒品者戒除毒癮
      ，該等處分之性質並非懲戒施用毒品者之刑罰，而係為消
      滅施用毒品者再次施用毒品之危險性，目的在戒除施用毒
      品者施用毒品身癮及心癮之保安處分措施，故觀察、勒戒
      之執行，其重點在「評估」應否受強制治療之可能性，並
      依其結果有不起訴處分之優遇，亦係提供施用毒品者改過
      自新之機會。被告前經原審裁定令入勒戒處所觀察、勒戒
      ，既經專業評估有繼續施用毒品傾向，無法戒斷毒癮，自
      有依法施以強制戒治之必要。抗告意旨雖提出診斷證明書
      、追蹤輔導同意書、在職證明書等（見本院卷第15至20頁
      ），請求撤銷原裁定云云。然上述診斷證明書僅能證明被
      告自109年4月30日起至110年11月8日曾於臺灣大學醫學院
      附設醫院新竹臺大分院新竹醫院精神科門診接受美沙冬治
      療；追蹤輔導同意書僅能證明被告曾同意110年5月12至26
      日接受新竹市政府毒品危害防制中心之追蹤輔導；在職證
      明書亦僅能證明被告曾於109年11月2日至110年10月25日
      擔任華業國際科技有限公司技術員，均核與被告是否施用
      毒品成癮而有繼續施用毒品傾向之判斷無涉，不能執為免
      除強制戒治之理由。
五、綜上所述，原審法院認被告經觀察、勒戒後，經上述各項綜
    合評估，認仍有繼續施用毒品之傾向，而裁定令入戒治處所
    強制戒治，核無違誤。抗告意旨指摘原裁定不當，為無理由
    ，應予駁回。
據上論斷，應依刑事訴訟法第412條，裁定如主文。
中　　華　　民　　國　　111 　年　　2 　　月　  24　　日
                刑事第一庭  審判長法　官  周煙平
                                  法  官  連育群
                                  法  官  吳炳桂
以上正本證明與原本無異。
不得抗告。
　　　　　　　　　　　　　　　　　書記官  吳芝嘉
中　　華　　民　　國　　111 　年　　2 　　月　　24　　日